最高法院民事判決　　　　　　　　　　 111年度台上字第93號
上　訴　人　王雅萍
訴訟代理人　黃政堯律師
被 上訴 人　鄭添鑑
　　　　　　黃秀玲
　　　　　　彭建勝
共　　　同
訴訟代理人　楊隆源律師
上列當事人間請求拆屋還地事件，上訴人對於中華民國110年5月
18日臺灣高等法院第二審判決（109年度上字第980號），提起上
訴，本院判決如下：
    主  文
原判決廢棄，發回臺灣高等法院。
    理  由
一、上訴人主張：伊前借款予訴外人鄭慶三，因鄭慶三無力清償
    ，遂移轉其所有之新竹市○○段000000地號土地（下稱系爭
    土地）予伊，以抵償債務。伊取得系爭土地所有權後，始悉
    依序為被上訴人鄭添鑑、黃秀玲、彭建勝所有之新竹市○○
    路000號、187號、189號房屋（下分別稱185號、187號、189
    號房屋，合稱系爭房屋），無權占有部分系爭土地等情。爰
    依民法第767條第1項規定，求為命：㈠鄭添鑑拆除185 號房
    屋如原判決附圖（下稱附圖）所示Ａ部分；㈡黃秀玲拆除18
    7號房屋如附圖所示Ｂ部分；㈢彭建勝拆除189號房屋如附圖
    所示Ｃ部分及巷道占用如附圖所示Ｄ部分，並各返還占用部
    分土地之判決。
二、被上訴人辯以：系爭房屋係經鄭慶三同意興建，而各基於使
    用借貸關係（下稱系爭使用關係）占用系爭土地，並非無權
    占有。上訴人與鄭慶三於民國107年5月21日所為系爭土地所
    有權之移轉登記，真意在於擔保債權。嗣上訴人於107年6月
    間申請鑑界，知悉系爭房屋占用部分系爭土地，其於108年3
    月20日實質取得系爭土地所有權時，既明知系爭使用關係，
    即應繼受該關係，不得主張伊為無權占有。況其行使權利，
    屬權利濫用等語。
三、原審維持第一審所為駁回上訴人請求之判決，駁回其上訴，
    理由如下：
  ㈠綜合證人鄭建添、鄭淑婉、王金富、鄭慶三之證言，可見於
    系爭房屋興建時，鄭慶三負責監工，同意系爭土地如附圖所
    示Ａ、Ｂ、Ｃ、Ｄ部分供作建築使用，被上訴人與鄭慶三間
    各就該部分土地成立系爭使用關係。
  ㈡依證人李煌銘所證，及上訴人與鄭慶三就系爭土地簽訂之不
    動產買賣契約書所載內容，堪認系爭土地固於107年5月21日
    ，以買賣為原因移轉登記為上訴人所有，但真意在於擔保上
    訴人對於鄭慶三之債權，而非以鄭慶三之借款債務，抵償上
    訴人應給付之買賣價金。嗣於108年3月20日時，因鄭慶三未
    能清償借款本息，始以該借款抵償買賣價金，故上訴人係於
    斯時始實質取得系爭土地之所有權，惟於107年6月間，即因
    申請鑑界而知悉系爭房屋占用系爭土地之情事。
  ㈢觀諸系爭土地之現場照片，可知原為鄭慶三所有之同路 189
    之1 號房屋，與系爭房屋相鄰甚近，具備相當之公示外觀；
    鄭慶三與被上訴人間誼屬至親，就系爭房屋占用系爭土地建
    屋未曾為爭執，足認上訴人於107年6月間，對於系爭使用關
    係存在為明知，猶於108年3月20日實質取得系爭土地所有權
    ，即應受該使用關係拘束，則系爭房屋各占有附圖所示Ａ、
    Ｂ、Ｃ、Ｄ部分之系爭土地，自非無權占有。
  ㈣從而，上訴人依民法第767條第1項規定，請求㈠鄭添鑑拆除
    185號房屋如附圖所示Ａ部分；㈡黃秀玲拆除187號房屋如附
    圖所示Ｂ部分；㈢彭建勝拆除189 號房屋如附圖所示Ｃ部分
    及巷道占用如附圖所示Ｄ部分，並各返還占用部分土地，為
    無理由，不應准許。
四、本院判斷：
  ㈠個案之具體事實，除別有規定外，應依證據認定，不得臆斷
    事實真偽，即以之為判斷基礎，此觀民事訴訟法第222 條第
    1項、第3項規定自明。衡諸一般經驗，房屋坐落土地之權源
    多端，非必為使用借貸關係，尤非為外人所知悉。被上訴人
    與鄭慶三各就系爭房屋占用部分土地成立系爭使用關係；上
    訴人於107年6月間，因申請鑑界，知悉系爭房屋占用系爭土
    地等事實，固為原審所認定。然上訴人否認鄭慶三向李煌銘
    談到同意建屋之事（見原審卷273 頁），則上訴人如何知悉
    系爭使用關係之存在，仍應憑證據為認定基礎。乃原審見未
    及此，僅以鄭慶三與被上訴人之親誼關係，推認上訴人明知
    系爭使用關係存在，進而為其不利之判斷，已有不適用上開
    規定及違反證據、經驗法則之違背法令。
  ㈡使用借貸契約係債之關係，僅於當事人間有其效力。買受土
    地者，並不當然繼受其前手與坐落該土地房屋所有人間之使
    用借貸關係，該房屋所有人原則上不得執該關係主張其有使
    用土地之權利。於具體個案，固得於斟酌當事人間之意思、
    交易情形及房屋使用土地之狀態等一切情狀，如認土地所有
    人行使所有權，違反誠信原則或公共利益或以損害他人為主
    要目的，而駁回其請求；惟如無上開情狀，則不能逕以土地
    所有人知悉房屋占有之外觀，即謂其應受原使用借貸契約之
    拘束。上訴人主張：伊不當然繼受系爭使用關係，且請求拆
    屋還地，並不違反誠信原則，亦非權利濫用等節（見原審卷
    62至63、254至255、258至259頁），依上說明，即影響其請
    求應否准許之判斷，自應詳予調查審認。原判決就上訴人之
    上開主張恝置不論，且未斟酌本件相關具體情狀，逕以上訴
    人明知系爭使用關係存在而應受拘束，即為其不利之判斷，
    除適用法規不當外，並有不備理由之違法。
  ㈢上訴論旨，指摘原判決違背法令，求予廢棄，非無理由。
五、結論：本件上訴為有理由。依民事訴訟法第477條第1項、第
    478條第2項，判決如主文。
中    華    民    國   111    年    2     月    16    日
                      最高法院民事第三庭
                          審判長法官  沈  方  維  
                                法官  張  競  文  
                                法官  陳  麗  芬  
                                法官  方  彬  彬  
                                法官  鍾  任  賜  
本件正本證明與原本無異
                                      書  記  官
中    華    民    國   111    年    3     月    2     日